【裁判字號】    90,上,27
【裁判日期】    900403
【裁判案由】    返還不當得利
【裁判全文】
臺灣高等法院臺南分院民事判決  九十年度上字第二七號  ｊ
      上  訴  人  甲○○即祭祀公業沈武德侯之管理人
                              .
      訴訟代理人  周  武  旺  律師
      被上訴人    乙  ○  ○  .
      訴訟代理人  丙  ○  ○  .
                  張  巧  妍  律師
右當事人間請求返還不當得利事件，上訴人對於中華民國八十九年十一月二十二日臺
灣臺南地方法院八十九年度訴字第一五五六號第一審判決提起上訴，本院判決如左：
      主      文
上訴駁回。
第二審訴訟費用由上訴人負擔。
      事      實
甲、上訴人方面：
一、聲明：求為判決：(一)原判決廢棄。(二)被上訴人應給付上訴人新台幣（下同）一百
    九十八萬六千七百六十五元及自民國（下同）八十九年七月二十九日起至遷讓交
    還坐落台南縣新營市○○段二一三號土地如原判決附圖（第一審實測圖）乙案所
    示Ａ、Ｂ部分及地上房屋遷讓交還上訴人之日止，按年以十六萬七千五百八十元
    計算之損害金。(三)第一、二審訴訟費用由被上訴人負擔。(四)願供擔保請宣示假執
    行。
二、陳述：除與原判決記載相同者，茲引用之外，補稱：
（一）本件被上訴人，並無正當權源，乘上訴人無管理人時，自民國六十四年間起即
      無權占有上訴人所有坐落台南縣新營市○○段二一三號土地及地上房屋，嗣經
      上訴人選任前任管理人沈義雄及現管理人法定代理人甲○○要求遷離，均不予
      置理，且於八十九年六月二十二日上午十時四十分，持水果刀衝向上訴人法定
      代理人甲○○，經法院依恐嚇罪判處有期徒刑四個月，此有沈義雄在原審之證
      言及刑事判決可稽。嗣於八十九年六月二十二日，被上訴人自知理屈而自動遷
      離，其占有期間所生相當於土地法第九十七條租金之不當得利，自應給付上訴
      人（被上訴人遷離後，又於八十九年九月二十八日擅自再度遷入竊占）。關於
      不當得利金額之計算，僅附計算表一份，並就訴之聲明為適當之修正。
（二）系爭土地為上訴人所有及管理人為甲○○之事實，有土地謄本附卷可稽，又祭
      產與人涉訟時，得由管理人代表起訴或被訴，有最高法院三十七年上字第六０
      六四號判例可稽。按祭祀公業之管理人，應由派下員選出，而其管理人之職位
      ，與祭祀公業間為委任關係，依民法第五百五十條規定，因當事人死亡而消滅
      ，故無管理人子孫繼承管理人之問題。本件上訴人祭祀公業沈武德侯，依土地
      謄本之記載，曾經由沈德修、沈提元、沈著等三人擔任管理人，已先後死亡，
      其中沈著係於五十三年三月二十六日死亡，有戶籍謄本附可稽。沈著既自五十
      三年三月二十六日死亡之日起即已喪失對上訴人之管理權，其子沈水雲，對管
      理權並無繼承權，豈容被上訴人以沈水雲無權代理之行為主張對上訴人有租賃
      關係而對抗上訴人。尚有可言，在沈著等人死亡後，無管理人期間，上訴人祭
      祀公業，既為全體派下員之公同共有，依民法第八百二十八條第二項規定，未
      經全體派下員同意，沈水雲更不可能有效出租系爭土地，被上訴人主張向沈水
      雲承租，顯無理由。
（三）復按當事人主張有利之事實，就其事實有舉證責任，民法第二百七十七條有明
      文規定，又確認法律關係不存在之訴，如被告主張其法律關係存在時，應由被
      告負舉證責任（四十二年台上字第一七０號判例）。上訴人起訴主張被上訴人
      無正當權源占有系爭土地房屋，被上訴人抗辯有租賃關係存在，應由被上訴人
      舉證證明。對於沈水雲是否得合法代理人上訴人與被上訴人成立租賃關係，以
      及被上訴人提出之記帳通知書，經上訴人否認其為真正後，被上訴人對此私文
      書之真正，均應自負舉證之責，不得以上訴人不提出沈水雲之筆跡可資核對為
      由，將舉證責任倒置。至於被上訴人無權占有期間，派下員無人提出反對，亦
      僅屬單純之沉默，殊無從解釋為對租賃關係之承認。何況派下員，縱其量，亦
      僅知其占有祭產土地，被上訴人所謂租賃關係，既未向派下員宣示，或向派下
      員全體繳租，豈得以此事對抗上訴人？被上訴人既不能證明合法承租，自不能
      免除無權占有返還不當得利之義務。
（四）本件上訴人名稱補正為「祭祀公業沈武德侯管理人甲○○」，並依民事訴訟法
      第四十八條規定追認。
（五）訴之聲明擴張自八十九年七月二十九日起至遷讓交還占有土地房屋之日止，按
      年以十六萬七千五百八十元計算之損害金。
（六）被上訴人提出記帳通知書及其他第三人沈水雲出立之文件，上訴人否認其真正
      ，且沈水雲非被上訴人之管理人，其所為與上訴人無關，不足以拘束上訴人。
      至於所提上訴人管理委員會函件及收據，其對象為第三人李萬居，與上訴人無
      關，不足以作為被上訴人有利之證據。
三、證據：除援用第一審所提證據外，補提測量圖影本一份、地價稅證明及土地謄本
    各一份等為證。
乙、被上訴人方面：
一、聲明：求為判決：(一)上訴駁回。(二)第二審訴訟費用由上訴人負擔。
二、陳述：除與原判決記載相同者，茲引用之外，補稱：
（一）按原告或被告無當事人能力者，法院應以裁定駁回之，民事訴訟法第二百四十
      九條第一項第三款定有明文；台灣之祭祀公業，如僅屬於某死亡者後裔公同共
      有，不過為某死亡者後裔公同共有祭產之總稱，尚難認為有多數人組織之團體
      名義，故除有表示其團體名義者外，縱設有管理人，亦非民事訴訟法第四十條
      第三項所謂非法人之團體，自無當事人能力（參照最高法院三十九年台上字第
      三六四號判例）；台灣之祭祀公業並無當事人能力，故關於祭祀公業之訴訟，
      應由其派下全體起訴或被訴，但設有管理人者，得以該管理人名義起訴或被訴
      。而關於祭祀公業之訴訟，以管理人名義起訴或被訴者，當事人欄應表明其為
      祭祀公業管理人，以表示其非以自己名義起訴或被訴（參照最高法院七十四年
      度台上字第一三五九號判例）；台灣之祭祀公業，除有表示其團體名義者外，
      通常僅認為某死亡者後裔公同共有祀產之總稱，縱設有管理人，亦不認為民事
      訴訟法第四十條第三項所謂非法人之團體，自無當事人能力（參照最高法院五
      十九年度台上字第三一五五號判決）；查祭祀公業，係屬祀產，既非法人，亦
      不能認為非法人團體，實務上歷年皆以其管理人為當事人，不能以祭祀公業出
      名為當事人（參照新竹地院四十七年十二月份司法座談會）。查本件上訴人於
      其當事人欄載上訴人祭祀公業沈武德侯法定代理人甲○○，顯將祭祀公業誤以
      為法人，基前說明，其所為本件訴訟，於法自有未合。
（二）查被上訴人自五十八年起即遷入居住於坐落台南縣新營市○○段五一六號土地
      上如附圖片Ａ、Ｂ所示之磚木造房屋迄今已逾三十年，被上訴人居住之該屋恰
      位於上訴人沈武德侯祭祀公業之沈氏公祠埕前，自五十八年起至七十三年止，
      沈武德侯祭祀公業之實際管理人沈水雲均向被上訴人收取每月一百元之租金（
      按：其中七十一年至七十三年之租金，因七十年問新營市發生大水災，大水淹
      進沈祖祠與上訴人居住之古厝，大水退去後，滿地污泥與雜物，宗祠內之祖先
      神像幾為爛泥所覆蓋，公業子孫無人聞問，沈水雲乃敦請被上訴人就近修整宗
      祠及古厝等，並同意嗣後之租金以工資抵扣，並予敘明），有左列證據資料可
      證：
    (一)沈水雲於七十四年一月二日書具之記帳通知書乙紙，內載：「台端至民國七十
      三年壹貳（即十二月）份為止房租經本人記帳收入無誤此致乙○○先生執存」
      等語，足為上訴人承租系爭房地並有繳租之證明。
    (二)沈水雲於同上日書具之記帳通知書乙紙，內載：「台端至民國七十三年壹貳（
      即十二月）份為止房租經本人記帳收入無誤此致李萬居先生」等語，係沈水雲
      出具予同為承租公業土地之承租人李萬居作為其承租公業房地並有繳租之證明
      ，此通知書之紙張、內容、筆跡與前開被上訴人收執之通知書，以肉眼觀之均
      屬相同，足堪認定二通知書均出於沈水雲之手。
    (三)另依祭祀公業沈武德侯管理委員會七十八年三月十六日新沈公管字第０一七號
      函，內載：「受文者：李萬居先生。主旨：為整修祖廟及整頓周圍環境，台端
      使用新營段二一三號土地及房屋，如願意繼續承租者，請限於四月底前繳清積
      欠租金．．．說明：二積欠租金：自七十四年元月起至七十八年三月份止租金
      新台幣零萬五千一百元正」等語，足證上訴人之管理委員會對實際管理人沈水
      雲管理出租公業房地及於七十三年止每月向承租人收取房租一百元之事實並未
      爭執，其方接續催繳七十四年一月起之租金。
    (四)再依祭祀公業沈武德侯管理委員會七十八年四月八日新沈公管字第０一八號函
      ，內載：「受文者：李萬居先生。．．．說明：二、台端使用本會所有新營段
      二一三號土地上房屋每月使用費為新台幣一００元，自民國七十四年一月起積
      欠至七十八年三月止計五十一個月新台幣五千一百元．．．」等語，及祭祀公
      業沈武德侯管理委員會之出納人員沈碧山、主計人員沈銘芳、主任委員沈義雄
      於七十八年四月八日聯名出具之收據乙紙載：「茲收到李萬居先生使用祭祀公
      業沈武德侯管理委員會所有新營段二一三號土地上房屋使用費自七十四年一月
      起至民國七十八年三月止計五十一個月新台幣五千一百元正」等語，亦足以證
      明上開事實。
    (五)綜上，被上訴人收執之記帳通知書確為上訴人公業之實際管理人沈水雲所書，
      且上訴人之管理委員會對實際管理人沈水雲管理出租公業房地予訴外人李萬居
      及沈水雲於七十三年止每月向承租人李萬居收取房租一百元之事實既未爭執，
      如何謂被上訴人所執有之收據並非沈水雲之親筆跡，收據上之印章亦非沈水雲
      所有呢？上訴人此種死無對證之抵賴方式，實屬可惡，亦無足採。
（三）按最高法院六十九年度台上字第四七五號判決意旨謂：「在上訴人登記為祭祀
      公業林和珠管理人之前之數十年，由林麗堂（與林和珠原同為祭祀公業林耀烈
      之派下員）實際管理，將前開土地出租，其收取之租金復用於前開土地稅捐之
      繳納，祭祀公業林和珠之派下亦從未為反對表示，自足以引起義務人（被上訴
      人）正常之信任，認林麗堂、林朝實之出租或收租行為係合法而有效，基於誠
      實信用原則，應認為其租賃契約對於上訴人繼續有效」，則本件被上訴人占用
      系爭房地，既係向沈水雲承租，沈水雲雖非名義登記上之管理人，然上訴人在
      沈看於五十三年死亡後，以迄七十七年新派下員大會成立時，均無登記之管理
      人存在，沈水雲以其為沈看之子，且實際籌費用繳納上訴人所有土地應繳之稅
      捐等情，堪認沈水雲係以上訴人祭祀公業之事實上管理人自居，當時並無任何
      派下員出面反對，自足以引起被上訴人正常之信任，認沈水雲之出租係屬合法
      有效，而向其繳租，基於誠實信用原則，應認為其租賃契約對於上訴人繼續有
      效。
（四）次按租賃就出租人無所有權之物，亦得成立（參照最高法院三十三年上字第八
      十四號判例）；租賃契約，係以當事人約定，一方以物租予他方使用收益，他
      方支付租金而成立，並不以出租人對於租賃物有所有權為要件（參照最高法院
      六十四年台上字第四二四號判例）；又租賃係使承租人得就租賃物為使用收益
      之債權契約，故出租人不以租賃物之所有人或其他之權利人為限，倘就租賃物
      有事實上之管理權者，亦非不得為出租人（參照最高法院八十四年度台上字第
      一一二六判決）。查本件上訴人公業之實際管理人沈水雲於五十八年間將系爭
      房地出租予被上訴人並將所得租金用於繳納公業之一切費用，則其出租應係代
      上訴人公業之派下全體所為者；縱或不然，依證人沈義雄於原審八十九年九月
      十八日現場勘驗時證稱：「（沈水雲）是派下員，是原管理人的兒子，在這段
      期間如果祭祀公業要繳費用，都是由沈水雲籌費用，但是我沒有繳任何費用」
      等語及上訴人於原審提出附卷之台南縣土地地價冊所示（一審卷第二十八頁）
      ，係登載沈水雲為系爭土地之管理人等情，沈水雲既係公業土地之實際管理人
      ，其自有權將系爭土地出租予被上訴人，被上訴人就系爭房地既有租賃關係存
      在，自非無權佔用。
（五）上訴人之現任管理人甲○○於九十年二月二十三日鈞院現場勘驗時稱：「被上
      訴人要付我租金：：」，「被上訴人占領二、三十年，我要（被上訴人）繳租
      金」云云，應已自認被上訴人承租系爭土地之事實，上訴人自應依兩造間之租
      賃約定行使權利，乃上訴人之訴訟代理人竟仍主張被上訴人無權占用系爭房地
      而請求被上訴人給付不當得利之損害金云云，顯屬無稽。
（六）末按當事人就系爭事實，在另案曾為合法之自認者，非別有確切可信之反對憑
      證，法院自可援為本案認定事實之根據（參照最高法院二十年上字第七二四號
      判例）；查關於沈水雲確為上訴人公業之實際管理人，除經證人沈義雄於原審
      證述在案，並有上訴人於原審提出附卷之台南縣土地地價冊可證外，亦有訴外
      人李萬居可資證明；且上訴人亦曾以訴外人李萬居前向沈水雲承租上訴人公業
      所有新營段二一三號土地一部之租金數額，已因情勢變更應予調高為由，訴請
      調高租金（按：關於該調整租金訴訟，因被上訴人非為當事人，不知其案號，
      敬請見諒）；則上訴人既已承認沈水雲為實際管理人得合法出租公業土地予訴
      外人李萬居，如何於本件訴訟，並未提出確切之憑證，反稱沈水雲非上訴人之
      管理人，其所為與上訴人無關，不足以拘束上訴人呢？上訴人之上訴主張顯無
      足採。
（七）依台灣電力公司新營區營業處九十年三月十三日營區業證字第0000077號函所
      載，被上訴人使用系爭房屋之用電度數：八十九年七月份為1028度、八十九年
      九月為820 度等情，被上訴人於八十九年七月、九月間仍居住使用系爭房屋，
      堪予認定，乃上訴人稱被上訴人於八十九年六月二十二日自動遷離，又於八十
      九年九月二十八日再度遷入竊占云云，顯屬不實，又證人柯沈月心係上訴人僱
      用之員工，非為義工，竟於九十年二月二十三日鈞院勘驗現場時虛偽證述，並
      稱伊為義工故意掩飾其身分，則其與證人沈招謙於上開期日所為之證述自難採
      信。
（八）末按無權占用他人土地，所可能獲得相當於租金之利益為社會之通常觀念，惟
      按租金之請求權因五年間不行使而消滅，既為民法第一百二十六條所明定，至
      於終止租約後之賠償或其他無契約關係之賠償，名稱所與租金異，然實際上仍
      為使用土地之代價，債權人應同樣按時收取，不因其契約終止或未成立而謂其
      時效之計算應有不同（參照最高法院四十九年台上字第一七三０號判例）；則
      凡無法律上之原因而獲得相當於租金之利益，致他人受損害時，如該他人之返
      還利益請求權已逾租金短期消滅時效之期間，債務人並為時效之抗辯者，其對
      於該相當於租金之利益，不得依不當得利之法則，請求返還（參照最高法院八
      十五年台上字第七一一號判例）。查本件被上訴人非無權佔用系爭房地，已如
      上述，退一步言，倘被上訴人無佔用系爭房地之權限而應賠償上訴人之損害者
      ，被上訴人亦為時效抗辯，特予敘明。
三、證據：除援用第一審所提證據外，補提記帳通知書影本二紙、祭祀公業沈武德侯
    管理委員會七十八年三月十六日新沈公管字第０一七號函、祭祀公業沈武德侯管
    理委員會七十八年四月八日新沈公管字第０一八號函及收據影本各乙紙等為證。
      理      由
一、按台灣之祭祀公業，如僅屬於某死亡者後裔公同共有，不過為某死亡者後裔公同
    共有祭產之總稱，尚難認為有多數人組織之團體名義，故除有表示其團體名義者
    外，縱設有管理人，亦非民事訴訟法第四十條第三項所謂非法人之團體，自無當
    事人能力（參照最高法院三十九年台上字第三六四號判例）；台灣之祭祀公業並
    無當事人能力，故關於祭祀公業之訴訟，應由其派下全體起訴或被訴，但設有管
    理人者，得以該管理人名義起訴或被訴。而關於祭祀公業之訴訟，以管理人名義
    起訴或被訴者，當事人欄應表明其為祭祀公業管理人，以表示其非以自己名義起
    訴或被訴（參照最高法院七十四年度台上字第一三五九號判例）；又「相對人於
    臺灣臺北地方法院起訴提出之訴狀，雖表明原告為『祭祀公業游光彩』，惟既記
    載『管理人游某』，並由該管理人代為訴訟行為，與實際上以管理人自己名義代
    表派下全體起訴者無異。故祇須於當事人欄內予以改列，藉資更正。其起訴仍屬
    合法，不生當事人能力欠缺之問題（最高法院七十四年台抗字第四０號判例參照
    ）。查上訴人原以「祭祀公業沈武德侯法定代理人甲○○」起訴，惟因祭祀公業
    並無當事人能力，其訴訟應由其派下全體起訴，設有管理人者，得以該管理人名
    義起訴，故上訴人將當事人欄更正為「祭祀公業沈武德侯管理人甲○○」，自屬
    當然；雖被上訴人指稱上訴人於當事人欄記載上訴人祭祀公業沈武德侯法定代理
    人甲○○，係將祭祀公業誤以為法人，所為訴訟，於法不合云云，然上訴人既已
    更正如上，揆諸上揭判例、判決意旨，即已治癒該瑕疵，被上訴人即不得再行爭
    執，本件訴訟應認為合法；至上訴人主張上述更正係民事訴訟法第四十八條之當
    事人能力欠缺之追認問題云云，依前所述，實僅為更正問題，上訴人之主張容有
    誤會。次按訴之變更、追加或提起反訴，非經他造同意，不得為之。但第二百五
    十五條第一項第二款至第六款情形，不在此限。訴狀訴達後，原告不得將原訴變
    更或追加他訴，但為擴張或減縮應受判決事項之聲明者，不在此限。民事訴訟法
    第四百四十六條第一項、第二百五十五條第一項第三款分別定有明文。本件上訴
    人於原審僅請求被上訴人應給付上訴人一百九十八萬六千七百六十五元之不當得
    利，於本院擴張請求「自八十九年七月二十九日起至遷讓交還占有土地房屋之日
    止，按年以十六萬七千五百八十元計算之損害金」，核係擴張應受判決事項之聲
    明，故不待被上訴人同意，應予准許，合先敘明。
二、本件上訴人起訴主張：坐落台南縣新營市○○段二一三號、建地、面積一四一九
    平方公尺之土地（下稱系爭土地）及如附圖所示虛線部分Ａ、Ｂ共計七十九點七
    七平方公尺之建物（下稱系爭房屋）為上訴人所有，惟被上訴人自六十四年間起
    無權占有迄今，為此基於不當得利法律關係，求命為被上訴人應給付上訴人一百
    九十八萬六千七百六十五元及自八十九年七月二十九日起至遷讓交還坐落台南縣
    新營市○○段二一三號土地如原判決附圖（第一審實測圖）乙案所示Ａ、Ｂ部分
    及地上房屋之日止，按年以十六萬七千五百八十元計算之損害金之判決。被上訴
    人則以：被上訴人自五十八年起即遷入居住於系爭土地上之磚木造系爭房屋迄今
    已逾三十年，自五十八年起至七十三年止向上訴人公業之實際管理人沈水雲繳交
    每月一百元之租金，兩造間就系爭房地有租賃關係存在，並非無權占有；且查租
    金之請求權因五年間不行使而消滅，同時主張時效抗辯等語，資為抗辯。
三、上訴人主張系爭房地為上訴人所有，而為被上訴人占有使用之事實，業據提出土
    地登記簿謄本、地籍圖謄本（參見原審卷第二九頁至第三一頁）為證，且為被上
    訴人所不爭執，復經原審會同鹽水地政事務所測量員履勘測量屬實，分別製有勘
    驗筆錄及複丈成果圖附於原審卷（第二十四至二十六頁、第四十五至四十六頁）
    可憑，此部分之事實堪信為真，上訴人復主張被上訴人係無權占有系爭房地等語
    ，惟為被上訴人所否認，並以前揭情詞置辯，是本件應審酌者為兩造間是否存有
    租賃關係？經查：
（一）稱租賃者，謂當事人約定，一方以物租與他方使用、收益，他方支付租金之契
      約。不動產租賃契約，其期限逾一年者，應以字據訂立之，未以字據訂立者，
      視為不定期限之租賃。民法第四百二十一條第一項、第四百二十二條分別定有
      明文。是租賃為諾成契約，一造約明以某物租與相對使用，其相對人約明支付
      租金，即生效力。又租賃係使承租人得就租賃物為使用收益之債權契約，故出
      租人不以租賃物之所有人或其他之權利人為限，倘就租賃物有事實上之管理權
      者，亦非不得為出租人，最高法院分別著有十九年上字第三四三號判例、八十
      四年度台上字第一一二六判決足資參照。
（二）查系爭房地為上訴人所有，此有土地登記簿謄本為證，依土地登記簿謄本之記
      載，其管理人原為沈德修、沈提元、沈等三人（參見原審卷第三０頁之地籍
      謄本影本之所有權欄），惟該三人中，沈最後於五十三年三月二十六日死亡
      ，此有沈之戶籍謄本（參見原審卷第二七頁）為憑，而上訴人至七十七年六
      月六日始變更管理人為沈義雄（參見原審卷第一八頁之地籍謄本影本登記日期
      欄），是上訴人在沈於五十三年三月二十六日死亡，迄七十七年六月六日為
      管理人變更登記時止，計二十五年期間內並無管理人存在，此經上訴人前管理
      人沈義雄供明在卷（參見原審卷第二六頁），且為兩造所不爭執。而查被上訴
      人已遷入系爭房地達二、三十年，並繳付租金每月一百元，業據提出沈水雲於
      七十四年一月二日書具之記帳通知書（參見原審卷第四三頁）為憑。記帳通知
      書內載：「台端至民國七十三年壹貳（即十二月）份為止房租經本人記帳收入
      無誤此致乙○○先生執存」等語，沈水雲於同日另書具與訴外人李萬居之記帳
      通知書乙紙，內載：「台端至民國七十三年壹貳（即十二月）份為止房租經本
      人記帳收入無誤此致李萬居先生」等語，係沈水雲出具予同為承租公業土地之
      承租人李萬居作為其承租公業房地並有繳租之證明，此通知書之紙張、內容、
      筆跡與前開被上訴人收執之通知書，以肉眼觀之均屬相同，
      證人李萬居並結證稱：上揭記帳通知書是沈水雲寫給的，我向沈水雲租房子，
      我是租武侯街三十號的房子，我在那住了二、三十年。‧‧‧我們是住在公廳
      的前面，當時有住五、六戶，乙○○也住在這裡。」等語明確，依卷附祭祀公
      業沈武德侯管理委員會七十八年三月十六日新沈公管字第０一七號函，內載：
      「受文者：李萬居先生。主旨：為整修祖廟及整頓周圍環境，台端使用新營段
      二一三號土地及房屋，如願意繼續承租者，請限於四月底前繳清積欠租金．．
      ．說明：二積欠租金：自七十四年元月起至七十八年三月份止租金新台幣零萬
      五千一百元正」等語，足證上訴人之管理委員會對實際管理人沈水雲管理出租
      公業房地及於七十三年止每月向承租人收取房租一百元之事實並未爭執，其方
      接續催繳七十四年一月起之租金。再依卷附祭祀公業沈武德侯管理委員會七十
      八年四月八日新沈公管字第０一八號函，內載：「受文者：李萬居先生。．．
      ．說明：二、台端使用本會所有新營段二一三號土地上房屋每月使用費為新台
      幣一００元，自民國七十四年一月起積欠至七十八年三月止計五十一個月新台
      幣五千一百元．．．」等語，及祭祀公業沈武德侯管理委員會之出納人員沈碧
      山、主計人員沈銘芳、主任委員沈義雄於七十八年四月八日聯名出具之收據乙
      紙載：「茲收到李萬居先生使用祭祀公業沈武德侯管理委員會所有新營段二一
      三號土地上房屋使用費自七十四年一月起至民國七十八年三月止計五十一個月
      新台幣五千一百元正」等語，足認證人李萬居之證言為可採。參以證人即上訴
      人七十七年之管理人沈義雄於原審八十九年九月十八日現場勘驗時證稱：「（
      沈水雲）是派下員，是原管理人的兒子，在這段期間如果祭祀公業要繳費用，
      都是由沈水雲籌費用，但是我沒有繳任何費用」等語及上訴人於原審提出附卷
      之台南縣土地地價冊所示（一審卷第二十八頁），係登載沈水雲為系爭土地之
      管理人等情，均足以證明被上訴人執持之記帳通知書，確為沈水雲所書具，而
      該記帳通知書確係沈水雲以實際管理人之身份，為上訴人出租系爭房地與被上
      訴人，並收取七十三年十二月份之「房租」。
（三）上訴人雖主張兩造間無租賃關係，縱訴外人沈水雲有向被上訴人收租之行為，
      惟因訴外人沈水雲非為上訴人之管理人，其所為不足代表派下員全體云云，然
      按最高法院六十九年度台上字第四七五號判決意旨謂：「在上訴人登記為祭祀
      公業林和珠管理人之前之數十年，由林麗堂（與林和珠原同為祭祀公業林耀烈
      之派下員）實際管理，將前開土地出租，其收取之租金復用於前開土地稅捐之
      繳納，祭祀公業林和珠之派下亦從未為反對表示，自足以引起義務人（被上訴
      人）正常之信任，認林麗堂、林朝實之出租或收租行為係合法而有效，基於誠
      實信用原則，應認為其租賃契約對於上訴人繼續有效」，則本件被上訴人占用
      系爭房地，既係向沈水雲承租，沈水雲雖非名義登記上之管理人，然上訴人在
      沈著於五十三年死亡後，以迄七十七年新派下員大會成立時，均無登記之管理
      人存在，沈水雲以其為沈看之子，且實際籌費用繳納上訴人所有土地應繳之稅
      捐等情，堪認沈水雲係以上訴人祭祀公業之事實上管理人自居，當時並無任何
      派下員出面反對，自足以引起被上訴人正常之信任，認沈水雲之出租係屬合法
      有效，而向其繳租，基於誠實信用原則，應認為其租賃契約對於上訴人繼續有
      效。而上訴人亦曾以訴外人李萬居前向沈水雲承租上訴人公業所有新營段二一
      三號土地一部之租金數額，已因情勢變更應予調高為由，訴請調高租金（按：
      關於該調整租金訴訟，因被上訴人非為當事人，不知其案號）；則上訴人既已
      承認沈水雲為實際管理人得合法出租公業土地予訴外人李萬居，如何於本件訴
      訟，並未提出確切之憑證，即為上揭主張，是上訴人之上開主張顯無足採。
（四）上訴人又主張：被上訴人於八十九年六月二十二日自動遷離，又於八十九年九
      月二十八日再度遷入竊占云云，並舉證人沈招謙、柯沈月心為證，惟查沈招謙
      為上訴人派下員，柯沈月心為上訴人辦公室之義工，與上訴人關係匪淺，證言
      自不免偏頗，且依卷附台灣電力公司新營區營業處九十年三月十三日營區業證
      字第0000077號函所載，被上訴人使用系爭房屋之用電度數：八十九年七月份
      為1028度、八十九年九月為820度等情，被上訴人於八十九年七月、九月間應
      仍有使用系爭房屋。且即令其曾搬遷，在未將系爭房屋之管領權交與上訴人前
      ，應認其仍實際使用系爭房地，兩造間既有租賃關係存在，上訴人又未舉證已
      終止租賃契約，被上訴人之遷出、遷入乃其權利，準此上訴人本於租賃關係持
      續住於系爭房地，何有無權占有可言？
（五）依據上列各點所述，兩造間確存有租賃關係，被上訴人占有系爭房地非無權占
      有。而兩造間既有租賃關係，則被上訴人是否有按期繳付租金，核屬另一法律
      關係，非本件所得審究，是以，上訴人執此主張被上訴人為不當得利，要無可
      採。
四、綜上所述，本件上訴人主張被上訴人無權占用系爭房地，為不足採，被上訴人抗
    辯兩造間存有租賃關係，尚屬可信。是則上訴人執此主張被上訴人應返還其因無
    權占用系爭房地所得之不當得利云云，自屬無據。從而，上訴人主張本於不當得
    利之法律關係，請求被上訴人給付上訴人一百九十八萬六千七百六十五元及自八
    十九年七月二十九日起至遷讓交還坐落台南縣新營市○○段二一三號土地如原判
    決附圖（第一審實測圖）乙案所示Ａ、Ｂ部分及地上房屋遷讓交還上訴人之日止
    ，按年以十六萬七千五百八十元計算之損害金，不應准許。其假執行之聲請亦失
    所附麗，應併予駁回。原審為上訴人敗訴之判決，及駁回其假執行之聲請，並無
    不合。上訴意旨指摘原判決不當，求予廢棄改判，為無理由，應予駁回。
六、因本案事證已臻明確，兩造其餘主張陳述及所提之證據，均毋庸再予審酌，附此
    敘明。
七、據上論結，本件上訴為無理由，依民事訴訟法第四百四十九條第一項、第七十八
    條，判決如主文。
中      華      民      國    九  十    年      四      月      三      日
                                    臺灣高等法院臺南分院民事第一庭
~B1審判長法官  林    金    村
~B2      法官  楊    子    莊
~B3      法官  袁    靜    文
右為正本係照原本作成。
如對本判決上訴，須於判決送達後二十日內向本院提出上訴狀，其未表明上訴理由者
，應於上訴後二十日內向本院提出上訴理由書。
中      華      民      國    九  十    年      四      月      六      日
~B法院書記官  黃    文    生


司法院資訊處製作；財團法人民間司法改革基金會備份。
